【裁判字號】    90,上易,1169
【裁判日期】    901113
【裁判案由】    詐欺等
【裁判全文】
臺灣高等法院臺南分院刑事判決            九十年度上易字第一一六九號     Ｃ
      上  訴  人  臺灣臺南地方法院檢察署檢察官
      被      告  戊○○○
      被      告  丁  ○  ○
      選任辯護人  金  輔  政
右列上訴人因被告詐欺等案件，不服臺灣臺南地方法院八十九年度易字第二四五七號
中華民國九十年六月十八日第一審判決（起訴案號：臺灣臺南地方法院檢察署八十九
年度營偵字第七三一號），提起上訴，本院判決如左：
      主      文
上訴駁回。
      理      由
一、公訴意旨略以：丁○○明知由其妻戊○○○於八十二年九、十月間出面向曾村泉
    洽妥買受之坐落臺南縣柳營鄉○○段一四三地號農地一筆，成交價金僅新臺幣（
    下同）三百萬元，竟意圖為自己不法之所有，且與其妻基於犯意之聯絡，相偕至
    臺南縣新營市○○路二七之一二號之告訴人甲○○住宅內，共同向告訴人佯稱上
    開土地成交價金係六百四十萬元，邀告訴人合買，雙方各出資一半，致告訴人陷
    於錯誤，信以為真，而交付三百二十萬元予丁○○夫妻，丁○○夫妻以此而得免
    付任何資金之財產上不法之利益。又因雙方均無自耕農身分，經商議後，由告訴
    人提供丙○○○名義於八十三年三月三十一日辦理所有權移轉登記完畢，並於八
    十五年九月二日以丙○○○為義務人及債務人，辦理最高限額五百萬元之抵押權
    設定登記，向臺南區中小企業銀行貸得四百萬元，丁○○夫妻另行起為自己不法
    所有之意圖，並基於犯意之聯絡，共同將其中應分予告訴人之二百萬元侵占入己
    。丁○○夫妻唯恐丙○○○及甲○○發覺，乃由被告戊○○○央求乙○○○，於
    八十六年一月二十九日變更所有權人為被告戊○○○，因認被告丁○○、戊○○○二人涉有刑法第三百三十五條第一項侵占及第三百三十九條第一項詐欺罪嫌云
    云。
二、按犯罪事實應依證據認定之，無證據不得推定其犯罪事實；又不能證明被告犯罪
    者，應諭知無罪之判決；刑事訴訟法第一百五十四條、第三百零一條第一項分別
    定有明文。又認定不利於被告之事實，須依積極證據，苟積極證據不足為不利於
    被告事實之認定時，即應為有利於被告之認定，更不必有何有利之證據。再事實
    之認定，應憑證據，如未能發現相當證據，或證據不足以證明，自不能以推測或
    擬制之方法，為裁判基礎。又告訴人之告訴，本以使被告受刑事訴追為目的，故
    其陳述是否與事實相符，自應調查其他證據，以資審認，苟其所為攻擊之詞，尚
    有瑕疵，則在此瑕疵未予究明以前，即不能遽採為斷罪之基礎，最高法三十年上
    字第八一六號、四十年台上字第八六號、五十二年台上字第一三００號、六十一
    年台上字第三０九九號判例可資參照。且刑法第三百三十九條第一項詐欺罪之成
    立，以意圖為自己或第三人不法所有，以詐術使人將本人或第三人之物交付為要
    件，所謂以詐術使人交付，必須被詐欺人因其詐術而陷於錯誤，若其所用方法不
    能認為詐術，亦不致使人陷於錯誤，即不構成該罪，最高法院四十六年台上字第
    二六０號判例亦可參照。
三、公訴人認被告二人涉有上開罪嫌，無非以告訴人甲○○指訴綦詳，核與丙○○○
    結證相符，並有土地登記簿謄、本不動產抵押設定申請書、存款傳票、存摺附卷
    ，並以本件農地應無於買受後，立即飆漲一倍之理，為其所憑論據。
四、訊之被告丁○○、戊○○○均否認有詐欺或侵占犯行，被告陳松茂辯稱：土地買
    賣是伊太太與告訴人接觸，亦未參與銀行貸款事宜，伊不知情等語；被告戊○○○則辯稱：伊因無自耕農身份，原先找告訴人之小舅子登記，是後來告訴人夫妻
    說要買，伊遂以每坪八千元，賣予告訴人四百坪，共三百二十萬元；且告訴人同
    意以系爭土地，供伊辦理抵押貸款四百萬元後，借款錢及利息均由伊負責償付等
    語。
五、經查：
（一）關於詐欺罪部分：
  (一)告訴人屢具狀指陳被告戊○○○於八十二年九、十月間以合資購買土地為由，使
    告訴人陷於錯誤，因於八十二年十二月三日交付三百二十萬元予被告二人云云，
    然系爭土地係由實際所有權人曾村泉（以訴外人羅宿為土地登記名義人）出售於
    被告戊○○○，己據曾村泉於原審證述在卷，惟另據告訴人所呈與被告戊○○○
    於八十八年四月二十三日談話之錄音譯文內容所載，被告戊○○○早於八十二年
    九月與曾村泉接洽，同年十月給付定金，並於同年十一月付清價款（詳偵卷第十
    二頁），前開錄音內容應係於被告戊○○○不知情之情形下所錄，是被告戊○○○前開所述，當無匿飾之理。而告訴人所指陳伊於八十二年十二月三日始交付三
    百二十萬元予被告戊○○○，斯時被告戊○○○早已交付價款完畢，是就時間點
    而言，前開錄音內容所載顯與告訴意旨所陳不符，反與被告戊○○○所辯：伊係
    先購買系爭土地後，應告訴人之請求，始出售一半予告訴人乙節，完全相符。
  (二)另依卷附告訴人所呈之被告戊○○○出具之收據明確記載：「於中華民國（下同
    ）八十二年十二月三日於臺南區中小企銀新營分行收到甲○○先生向本人買下（
    前橋南段１９３—１６）現更改為雙和段一四三號過戶於丙○○○女士名下一半
    的農地價款新臺幣（下同）佰貳拾萬元整無誤。」等字樣，若告訴人真係與被
    告戊○○○合資購買系爭土地，何以上開收據係載為『甲○○先生向本人買下』
    字句，而非告訴意旨所主張之『合資購買』？是前開告訴意旨所為指訴，是否屬
    實，當非無疑。
  (三)又查系爭土地經被告戊○○○向訴外人曾村泉所購買後，因伊無自耕農資格，故
    找來證人丙○○○登記為土地所有人，而依告訴人所呈與證人丙○○○電話錄音
    譯文中內載：「（她（指戊○○○）有沒有告訴你那塊地是誰買的？）他說是他
    自己買的，我也不知道你爸是和他共有的」「（當初是向你說是他（指戊○○○
    ）買的嗎？）是」「（他去銀行辦貸款時，你也有去，他有沒有說與誰合資？）
    他都沒講」等語（詳偵卷第十四頁）。而丙○○○為告訴人之表親，惟與被告戊○○○素不相識，且本件係由告訴人親自帶被告戊○○○至丙○○○家中登門造
    訪等情，業據證人丙○○○於偵查時證述詳明（詳八十九年五月三十一日偵查筆
    錄）。據上證人丙○○○與告訴人既有親戚關係，與告訴人亦無怨隙，衡情當無
    誣陷告訴人之理；且前開電話錄音內容係在證人丙○○○不知情之情形下所錄記
    ，是以證人丙○○○前開電話錄音內容所述，應屬真實。然苟真如告訴人所言伊
    與被告戊○○○合資購買系爭土地，並找來告訴人之親戚即證人丙○○○充當人
    頭登記為土地所有人，何以告訴人未曾告知證人丙○○○此情？何況告訴人既親
    自帶領被告戊○○○至丙○○○家中拜訪請求充當人頭，更無隱瞞證人丙○○○
    合資購買土地之理，而證人丙○○○對於告訴人與被告戊○○○合資購買系爭土
    地等情竟毫不知情，顯與常情相悖。
  (四)另查本件系爭土地原係被告戊○○○向訴外人曾村泉所購買，而曾村泉於偵查中
    亦到庭證稱：「（何人向你買本件土地？）戊○○○向我買的，丁○○自始至終
    未出面」等語（詳八十九年五月三十一日偵查筆錄），另參酌曾村泉與告訴人之
    女沈麗珍電話錄音譯文所載：「（當初你是透過那位代書辦理過戶？）沒有給代
    書辦，我直接將證件交給買主辦」「（買主是誰，是不是叫邱淑琴，在縣政府上
    班？）是的」（詳偵卷第十頁反面），據上顯見系爭土地由曾村泉轉售於被告戊○○○之過程中，僅有被告戊○○○一人出面與曾村泉接洽。而告訴人又稱伊出
    資三百二十萬元以交付被告戊○○○合資購買土地等情，以其出資額高達三百二
    十萬元，衡情自當小心謹慎行事，然本件告訴人對於此鉅額之投資不僅未與被告
    戊○○○訂定契約，即將鉅資轉交被告戊○○○處理；而其中之過程亦任由被告
    戊○○○單獨接洽處理，均顯與常理有違。
  (五)又系爭土地雖被告被告戊○○○於八十三年間以三百萬元之價格購得，惟經查該
    土地於八十五年八月間曾向臺南區中小企業銀行設定最高限額五百萬之抵押權，
    並向該行順利貸得四百萬元，而臺南區中小企業銀行受理聲請後，經派員前往該
    地察看，認該地位置良好，應有增值潛力，並參考附近土地之地價後，始准予核
    貸等情，業據臺南區中小企業銀行當時之承辦人員陳正昇、翁春田、楊曉熙、楊
    少志等人於偵查中到庭陳述明確（詳八十九年七月二十五日偵查筆錄），足見該
    土地於被告戊○○○購入後，確有增值之情形。另參酌告訴人於原審審理時所指
    稱：「他（指戊○○○）當時在八十二年九月、十月間知道我退休有錢，就來邀
    我一起買地，他說一坪是八千元，總共要六百四十萬（元），每人出三百二十萬
    元，我有去看土地，考慮幾天後，才跟戊○○○說我願意和她一起買，雖然我覺
    得那塊地沒有這個價值，但是我想剛好有退休金可以投資，看看將來是否會增值
    。」等語（詳原審八十九年十月十八日訊問筆錄）。足見告訴人係出於期待系爭
    土地將來可能增值賺錢，始出資三百二十萬元交予被告戊○○○。
  (六)綜前所述，本件告訴意旨所為之指訴，既有前開諸多與事實不符或與常情相違之
    處，且告訴人就系爭土地買賣，亦經評估價金及親至現場察看後始決定購買，諸
    如前述。按刑法第三百三十九條第一項詐欺取財罪及第二項詐欺得利罪之成立，
    均係行為人以詐術使人將本人或第三人之物交付或得財產上不法之利益為構成要
    件。又所謂「詐術」者，必須被詐欺之人因詐欺之行為而陷於錯誤，始足當之，
    若所用之方法不能認係詐術，且亦不能使人陷於錯誤時，則不構成詐欺罪。本件
    被告戊○○○既已事前將系爭土地之地點及價金告知告訴人，且告訴人亦曾親往
    查看系爭土地，自己評估價金之高低，如認為價格不相當，自可不予購買，苟因
    期待將來可能增值賺錢，經過深思熟慮後，始決定購買，則縱或被告戊○○○真
    有提高賣價，以賺取差額利潤情事，仍屬純係買賣土地之營利行為，應係兩相情
    願之事，並無所謂施用詐術之問題。況告訴人當時年已六十一歲，有其年籍資料
    可憑，亦且曾工作多年而退休，社會歷鍊應相當豐富，衡情對於買賣土地亦應有
    基本之判斷能力才是，自無陷於錯誤之可能，故被告戊○○○出賣系爭土地之一
    半予告訴人之行為，即顯與詐欺罪之構成要件不符，自不構成詐欺罪至明。
    既然被告戊○○○買賣系爭土地之行為不成立詐欺罪，則不論被告丁○○有否參
    與其事，自亦不成立該罪。
（二）關於侵占罪部分：
  (一)告訴人雖指陳被告二人以系爭土地向銀行貸得四百萬元後，對於其中應分予告訴
    人之二百萬元侵佔為己有云云，惟被告戊○○○於本院審理時即已陳明：「當時
    他（告訴人）同意讓我借，錢我還，利息我付」等語，且告訴人就此亦不否認（
    詳本院九十年十月三十日審理筆錄）。是被告二人以系爭土地向銀行貸款等情，
    事先應已得告訴人之同意。
  (二)依臺南區中小企業銀行復興分行所提出丙○○○及乙○○○之貸款資料顯示丙○○○及乙○○○均以借款人之身分向該行借款，並以系爭土地為該行設定抵押權
    。雖渠等於原審審理時，均證稱：陳邱秀琴曾要其等至臺南區中小企業銀行復興
    分行辦事，但其等並不知係辦理貸款事宜等語，但其等既均知系爭土地曾先後登
    記為其等所有，且以渠等當時四十餘歲之年齡，對於渠等前往銀行係辦理系爭土
    地設定抵押貸款之事，當無不知之理，更何況渠等均已在上開貸款資料上簽名蓋
    章，且借貸金額亦已撥入帳戶內並經提領，渠等事後諉稱不知情，核與常情不合
    。是丙○○○、乙○○○應事先均已同意以渠等為「人頭」向臺南區中小企業銀
    行復興分行貸款至明。
  (三)另告訴人雖屢指陳被告二人將貸得款項其中應分予告訴人之二百萬元部分侵占入
    己云云，因認被告二人涉有侵占罪嫌。然本件聲請貸款一事，丙○○○、乙○○○二人僅係「人頭」，實則由被告陳邱秀琴主導，前已詳述，則被告陳邱秀琴是
    否構成侵占罪，應視告訴人與被告陳邱秀琴間是否有就系爭貸款金額約定分配比
    例以定。而告訴人僅空言指訴被告陳邱秀琴未將貸款所得（四百萬元）其中伊應
    得之二百萬元部分侵占入己，惟未具體舉陳事證以證明渠等確有就貸款所得事先
    約定，且另查本件系爭土地聲請貸款，被告戊○○○亦為貸款之連帶保證人之一
    ，而貸款利息亦均由被告戊○○○繳納，苟告訴人確與被告戊○○○共同聲請貸
    款，並約定依應有部分之比例分配貸款所得，何以僅被告戊○○○列為連帶保證
    人，且貸款利息僅由被告戊○○○繳納？是渠等二人事先未曾就貸款所得如何分
    配有所約定至明。
  (四)按共有物之處分、變更及設定負擔，應得共有人全體同意，民法第八百一十九條
    第二項定有明文。另按刑法第三百三十五條第一項侵占罪，以意圖為自己或第三
    人不法之所有，擅自將自己持有他人之物而易為自己所有為構成要件，若該物並
    非他人所有，則不構成侵占罪。本件系爭土地聲請貸款，被告戊○○○既已事先
    徵得告訴人之同意，且告訴人與被告戊○○○亦未就貸款所得如何分配事先約定
    ，則核貸之款項縱全由被告戊○○○予以提領使用，亦不因此而構成構成侵占罪
    。又被告戊○○○既無侵占告訴人款項之事實，則不論被告丁○○有否參與銀行
    貸款事宜，亦不成立該罪。
六、綜上所述，本件被告戊○○○出賣系爭土地之一半予告訴人，核無告訴人所指有
    何合資購買之關係，顯與詐欺罪之構成要件不符；而被告戊○○○以系爭土地聲
    請貸款，並無任何法律或委任關係，雖全數由被告戊○○○予以提領使用，亦與
    侵占罪之構成要件有間；此外本院復查無其他事證足資證明渠等有何詐欺及侵占
    之犯行，本件乃屬不能證明被告二人犯罪。原審因予諭知被告戊○○○、丁○○
    二人無罪判決。本院經核原判決於法並無不合。檢察官循告訴人之請求，猶執前
    詞，指摘原判決之不當，為無理由，應予駁回。
據上論斷，應依刑事訴訟法第三百六十八條，判決如主文。
本案經檢察官曾顯智到庭執行職務。
中    華    民    國      九十      年      十一      月      十三      日
                                  臺灣高等法院臺南分院刑事第五庭
                                      審判長法官  茆    臺    雲
                                法官  董    武    全
                                            法官  李    文    福
右正本證明與原本無異。
不得上訴。
                                      法院書記官  李    良    倩
中    華    民    國      九十      年      十一      月     十四       日


司法院資訊處製作；財團法人民間司法改革基金會備份。
